【裁判字號】    89,訴,1299
【裁判日期】    900524
【裁判案由】    公共危險
【裁判全文】
臺灣高雄地方法院刑事判決                        八十九年度訴字第一二九九號
    公  訴  人  臺灣高雄地方法院檢察署檢察官
    被      告  丙○○
    選任辯護人  鄭國安
                陳炳彰
                吳麗珠
右列被告因公共危險案件，經檢察官提起公訴（八十九年度偵字第四四九八號），本
院判決如左：
    主  文
丙○○放火燒燬車號ＷＢ─００５號曳引車平板所載之他人所有木材陸件，致生公共
危險，處有期徒刑柒月，緩刑肆年，並於緩刑期間內付保護管束。
扣案之打火機壹只沒收。
    事  實
一、丙○○曾犯有憂鬱症，對於外界事務之判斷能力，較普通人之平均程度，顯然減
    退，為精神耗弱之人。於民國八十九年一月五日下班後駕駛自小客車回家，因身
    體不舒服，就在途中買酒，經過「柔情指壓店」，就在其旁空地停車喝酒順便休
  息，至晚上八時四十八分許，明知該處路旁即有住家，且住家密集，引燃汽車上
    之物極易致汽車發生爆炸，造成危險，竟見被害人穆儒輻所駕駛之車號：ＷＢ─
    ００５號平板式曳引車停放該處，遂撿拾附近地上易燃之紙屑、垃圾等物，堆積
    於該車下方及周圍，並在該車的中間用鐵罐裝報紙在報紙上點火塞在木板間隙，
    持其所有之打火機，將其點火引燃，而燒燬該曳引車平板所載之木材等六件，因
    而致生公共危險。嗣經警方循線查獲，並扣得丙○○所有之打火機一只。
二、案經高雄縣警察局岡山分局移送臺灣高雄地方法院檢察署檢察官偵查起訴。
    理  由
一、本件被告丙○○於偵查中及本院調查時，並無精神狀況異於一般人之情形，且於
    本案審理時，對於案發過程均能描述說明，足認被告於審判時之精神狀態尚未達
    心神喪失之階段，應無刑事訴訟法第二百九十四條第一項之停止審判事由，合先
    敘明。
二、右揭事實業據被告丙○○於警訊及偵審中坦承不諱，核與被害人乙○○指述之情
    節大致相符，並有打火機一只扣案可資佐證，應認被告自白與事實相符。又按刑
    罰規定致生公共危險之具體危險犯，所謂「具體危險」，係指客觀上業已具備公
    共危險之狀態為已足，不以已經發生危害為必要（最高法院八十五年度台上字第
    三三九八號判決參照），而本件被告之上開行為，若未經及時撲滅，即有延燒鄰
    近「柔情指壓店」之可能而產生客觀上之危險，是其放火行為顯已致生公共危險
    。另按心神喪失人之行為不罰；精神耗弱人之行為得減輕其刑，刑法第十九條第
    一項及第二項分別定有明文。而刑法上之心神喪失與精神耗弱，應依行為時精神
    障礙程度之強弱而定，如行為時之精神對於外界事務全然缺乏知覺理會及判斷作
    用，而無自由決定意思之能力者，為心神喪失，如此項能力並非完全喪失，僅較
    普通人之平均程度顯然減退者，則為精神耗弱，最高法院二十六年渝上字第二三
    七號著有判例可資參照。本件被告丙○○經送財團法人長庚醫院高雄分院為精神
    鑑定，綜合其個人生活史、犯案經過、家族史、一般身體檢查與神經系統檢查、
    重要儀器檢查、心理衡鑑、犯罪時精神狀態檢查、鑑定時精神狀態檢查等項目，
    評估結果認為：「於鑑定時蕭員因接受藥物治療，病情有改善，故精神狀態並未
    呈現明顯之精神病症狀，但綜合上述資料得知，蕭員於民國八十八年起即出現命
    令式幻聽、怪異行為、失神、發呆、思維中斷等症狀，且自我照顧及職業功能退
    化。經診斷為妄想型精神分裂症。犯案當時精神狀態經評估為精神喪失」，有該
    院八十九年九月十五日（八九）長庚院高字第二四○四號函所檢送之精神鑑定報
    告書一份在卷可考；經本院再委託該院對被告其行為時之精神障礙程度是否達於
    對外界事務全然缺乏知覺理會及判斷作用，而無自由決定意思之能力，或雖未達
    於對外界事務全然缺乏知覺理會及判斷作用，然較普通人之平均程度顯然減退等
    情，再詳為鑑定，該院再為補充鑑定評估認為：「綜合各項資料得知，蕭員約於
    民國八十六年父親過逝後即出現幻聽，感覺父親在叫他去，於民國八十八年因感
    覺工作壓力大，明顯出現命令式幻聽、怪異行為、失神、發呆、思維中斷等症狀
    ，且自我照顧及職業功能退化。鑑定當時蕭員因接受藥物治療，病情有改善，故
    精神狀態並未呈現明顯之精神病症狀，但犯案當時精神狀態及行為明顯受精神病
    症狀控制，對外界事務全然缺乏知覺理會及判斷作用，無自由決定意思之能力，
    經評估為精神喪失」，此有該院八十九年十月十九日（八九）長庚院高字第四二
    四七號函所檢送之精神鑑定報告書補充說明一份在卷可按。惟查，吾國刑事訴訟
    採職權調查主義，鑑定報告袛為形成法院心證之資料，對於法院之審判並無拘束
    力，故待證事項雖經鑑定，法院仍應本於職權予以調查，以期發見事實之真相，
    不得僅以鑑定報告作為判決之唯一證據（最高法院五十七年台上字第三三九九號
    判例參照）。本件被告丙○○在犯罪後翌日被查獲帶往警局偵訊時，對其犯罪時
    之行動過程均敘述甚詳；而於本院審理時亦能詳述案發過程原因，且於本院提示
    相關卷證資料，並告以被害人陳詞要旨時，亦能針對當日狀況就被害人之陳詞加
    以具體說明；觀之被告除坦承於行為當日僅在高雄縣岡山鎮○○○街柔情指壓店
    旁行有放火燒車之行為，而否認有在高雄縣岡山鎮○○路與大德一路口放火燒車
    之行為，並說在警訊時警察要其承認上開後述之放火燒車行為等情，顯見被告犯
    罪當時思緒清晰，有記憶能力，且能認知自己之行為。另參以被告於行為當日尚
    知撿拾車輛附近報紙或容易燒燬之垃圾加以堆積，並以手持打火機之方式引火，
    經被害人看到時大聲喊叫，被告就立刻開車逃逸等情，足見被告當時之精神對於
    外界事務並非全然缺乏知覺理會及判斷作用。而上開精神鑑定報告書，記載被告
    一般身體檢查、神經系統檢查及腦電圖檢查均呈正常，並無異常現象，而判斷被
    告犯罪時精神狀態均以被告之陳述為主，並無分析證人即被害人目擊現場狀況被
    告行為之證詞，再參以被告於犯罪後才開始有精神方面之就診紀錄等情，本院審
    酌被告犯罪之全部過程，並參考前開長庚醫院高雄分院對被告所為精神狀態鑑定
    之有關資料，認定被告雖罹有精神疾病，但其於實施犯罪行為當時之精神，對於
    外界事務並非全然缺乏知覺理會及判斷作用，而無自由決定意思之能力，即其此
    項能力並非完全喪失，而僅較普通人之平均程度減退而已，參照上開最高法院二
    十六年渝上字第二三七號判例意旨，被告於行為時僅係精神耗弱而非心神喪失，
    依法自仍應負刑事責任。綜上所述，本件事證明確，被告犯行足堪認定，應予依
    法論科。
三、核被告丙○○所為，係犯刑法第一百七十五條第一項之放火燒燬住宅等以外之物
    罪。又被告於行為時係精神耗弱之人，已如前述，酌依刑法第十九條第二項之規
    定減輕其刑。審酌被告因精神疾病而於行為當時為精神耗弱之人，然其任意點火
    燃燒物品，有害於公眾之安全，及其品行、犯罪動機、目的、手段、所受之刺激
    、生活狀況、智識程度、所生危害、被害人所生損害及犯罪後尚能坦承犯行等一
  切情狀，爰量處如主文所示之刑，以示懲儆。又被告雖曾於七十四年間因竊盜罪
    判處有期徒刑六月，緩刑四年，緩刑期滿而緩刑宣告未經撤銷，其罪刑消滅，應
    認其係未曾受有期徒刑以上刑之宣告，有臺灣高雄地方法院檢察署刑案資料查註
    紀錄表及臺灣高等法院被告全國前案紀錄表各一份附卷可稽，其因精神耗弱，致
    罹刑典，事後已坦承犯行，深具悔意，並經得被害人之諒解，有和解書一紙附卷
    可參，經此刑之宣告後，應知警惕而無再犯之虞，本院因認暫不執行其刑為當，
    予以宣告緩刑四年，並斟酌其精神狀況，諭知在緩刑期內付保護管束，用啟自新
    。扣案之打火機一只，係被告所有供犯罪所用之物，業經被告供明在卷，爰依刑
    法第三十八條第一項第二款宣告沒收之。
四、又公訴意旨另以：被告丙○○基於概括之犯意，又於八十九年一月五日晚上九時
    時三十二分許，在高雄縣岡山鎮○○路與大德一路口，亦以撿拾附近地上易燃之
    紙屑、垃圾等物，堆積於該車下方及周圍後，持自備之打火機點火方式，將甲○○所有停放於該處之車號：Ｌ四─七五三八號自小客車右側車門、右後輪胎、保
    險桿等燒毀，因而致生公共危險，因認被告此部分係犯刑法第一百七十五條第一
    項之放火燒燬住宅等以外之物罪等語。按犯罪事實應依證據認定之，無證據不得
    推定其犯罪事實；又不能證明被告犯罪者，應諭知無罪之判決，刑事訴訟法第一
    百五十四條、第三百零一條第一項分別定有明文。又事實之認定，應憑證據，如
    未能發現相當證據，或證據不足以證明，自不能以推測或擬制之方法，為裁判基
    礎（最高法院四十年台上字第八六號判例參照）。經查，被告雖於警訊中坦承上
    開犯行，惟於偵訊及本院審理時均否認上開犯行，並稱當時已回家云云，而被害
    人甲○○到庭陳稱：「（問：當天情形？）我是保安第五總隊的警員，當天我從
    我五樓的住家往下看到我的車子被燒，但當時我沒有看到被告，只是看到有人騎
    機車快跑，那個人我沒有看清楚，後來在警局作筆錄的時候，被告有承認他放火
    燒車的，當時警察沒有刑求，被告精神狀況恍惚，但受理的警察有問他是否瞭解
    筆錄的意思，他說瞭解」等語（參九十年五月九日審判筆錄），可知被害人甲○○當時（九時三十分）並無看到被告本人；而所看到放火之人係「騎機車」，與
    被告於四十分鐘之前（即八時四十八分）在「柔情指壓店」旁放火時，是「駕駛
    自小客車」之情形不同（參被害人乙○○之警訊筆錄）；而被告當時係在盛合興
    企業股份有限公司擔任組長從事ＣＮＣ的數控工具機的加工程式設計，該公司地
    址係高雄縣燕巢鄉○○路一○六一巷二十一弄六號，有被告提出之名片一紙附卷
    可稽，係在岡山交流道涵洞附近，而被告家係住岡山鎮○○○路六五號，若從其
    公司回家，應先經過上開岡燕路與大德一路口，再經過竹圍西街之「柔情指壓店
    」，此有上開位置地圖一紙在卷可考，參以被害人乙○○到庭陳稱：「（問：當
    初你追被告的時候，他是往何處跑？）台上路，後來他就在台上路那裡遶」等語
    （參九十年五月九日審判筆錄），是由被告所駕駛係自小客車而非機車，二件放
    火發生時間僅相隔約四十分鐘，而依起火點二處放火之時序以觀，自被告從公司
    回家之途係屬逆向，綜告上開各情，足認被告辯稱其在竹圍西街之「柔情指壓店
    」放火後即回家睡覺等語，尚堪採信，應認被告於警訊中關於在高雄縣岡山鎮○○路與大德一路口放火部分之自白與事實不符，尚難為其犯罪之惟一證據。此外
    ，復查無其他積極證據足認被告就此部分之行為有何公共危險之犯行，原應為無
    罪之諭知，惟公訴意旨認被告此部分之犯罪事實與前揭論罪科刑部分，係屬連續
    犯之裁判上一罪關係，爰不另為無罪之諭知。
五、據上論斷，應依刑事訴訟法第二百九十九條第一項前段，刑法第一百七十五條第
    一項、第十九條第二項、第七十四條一款、第九十三條第一項、第三十八條第一
    項第二款，判決如主文。
中      華      民      國      九十      年      五      月  二十四    日
                                  臺灣高雄地方法院刑事第二庭
                                      法  官    劉建利
右正本證明與原本無異。
如不服本判決，應於判決送達後十日內，向本院提出上訴狀。
                                      書記官    洪生輝
中      華      民      國      九十      年      五      月  二十八    日
附錄論罪科刑法條：刑法第一百七十五條第一項。
放火燒燬前二條以外之他人所有物，至生公共危險者，處一年以上、七年以下有期徒
刑。


司法院資訊處製作；財團法人民間司法改革基金會備份。
